---
title: "Język R jako narzędzie wizualizacji i raportowania - zajęcia 2"
author: "Marcin Koźniewski"
output:
  html_document:
    df_print: paged
  html_notebook:
    df_print: paged
editor_options:
  markdown:
    wrap: 72
---

# Zajęcia 2

 - o datach
 - trochę więcej o czyszczeniu danych
 - wstęp do przetwarzania danych z `dplyr`

## Krótko o notesach R

Między R Notebook i R Markdown istnieje niewielka różnica w przetwrzaniu
kod. Sam format jest podobny - wykorzystuje się Markdown. Ciekawą
możliwością jest ustawianie edytora na tryb **Visual**. Pozwala to na
uzyskanie podobnego notatnika do yupytera znanego nam dobrze do
konstruowania notatników z kodem w języku Python.

Same notesy z fragmentami kodu stanowią świetną metodę przygotowywania
raportów, o ile działa ich budowanie (kniting).

Każdy fragment kodu ma swoje opcje, które można przejrzeć klikając w
zębatkę. Na przykład można dostosować roazmiar wyjściowego obrazu, czy
ustalić widoczność informacji wyjściowych danego kodu.

Nowe fragmenty kodu dodajemy przez kombinację klawiszy `Ctrl+Alt+i` lub
klikając ikonę (+c) z prawej strony u góry panelu wprowadzania tekstu.
Kod uruchamiamy zieloną strzałką lub jeśli mamy w nim ustawiony kursor -
`Ctrl+Shift+Enter`. Możemy też zaznaczyć kawałek kodu i wybrać
kombinację `Ctrl+Enter`.

## Daty

Data jest kolejnym typem danych

```{r}
jakisdzien <- as.Date("2000-01-01")
jakisdzien
```

Daty można odejmować

```{r}
innydzien <- as.Date("2023-03-04")
innydzien-jakisdzien
```

```{r}
(innydzien-jakisdzien) /30
```

Wydobycie informacji o poszczególnych polach dat

```{r}
library(lubridate)
month(jakisdzien)
day(innydzien)
year(innydzien)
```

Można te funkcje/operacje stosować na całych wektorach lub kolumnach
danych (tworzymy tutaj taki wektor danych za pomocą `c()`)

```{r}

month(c(jakisdzien, innydzien))
```

Odczyt różnych formatów dat z ciągów znaków za pomocą funkcji konstruowanych ze 
liter

-   y - rok
-   m - month
-   d - day

i ewentualnie liter `h`, `m` i `s` dla godzin, minut i sekund. Poszczególne 
wartości przedzielone różnymi wartościami.

```{r}
ymd("2000-03-02")
mdy("05-01-2020")
dmy("20/2/2012")
dmy("20.2.2012")
ymd_hm("20.12.02 10:30")
```

## Wczytanie danych zawiiarających daty z pliku

Wczytajmy bezpośrednio dane, które jako jedną z kolumn posiadają kolumnę z datami.

```{r}
wczytane_bezarg <- read.csv("kalimati_tarkari_dataset.csv")
head(wczytane_bezarg)
```

Wczytane niewłaściwie (na moim komputerze występuje jako `factor`). Trzeba 
będzie wydobyć datę lub wczytać jeszcze raz z definicją kolumn.
Wypiszmy porcję danych z tej kolumny (przedział indeksów dobrany by
zaobserwować dwie różne wartości)

```{r}
wczytane_bezarg$Date[60:80]
```

Zamiana na datę (wyświetla nam się w tym samym formacie)

```{r}
ymd(wczytane_bezarg$Date[60:80])
```

Zapiszmy daty jako nową kolumnę

```{r}
wczytane_bezarg[,"datadate"] <- ymd(wczytane_bezarg$Date)
head(wczytane_bezarg)
```

Dopilnowanie typu daty może stać się istotne przy generowaniu wykresów.

Wydobywanie informacji z daty na ciągu znaków też działa 
(ale nie musi działać przy każdym formacie)

```{r}
year(wczytane_bezarg$Date) #wywołane na wektorze danych
```

Wcześniej nie pokazałem jak wczytywać dane ze zdefiniowanymi typami.
Należy podać parametr `colClasses`. Czasami daty nie wczytują się prawidłowo, 
dlatego dobrze jest znać pokazane wcześniej funkcje.

```{r}
kalimati <- read.csv("kalimati_tarkari_dataset.csv", 
                        colClasses = c("integer","character","Date","character",
                                           "numeric","numeric","numeric"))
head(kalimati)
```

```{r}
summary(kalimati)
```

## Narzędzia do agregacji i przetwarzania - dplyr

### Podstawowe operacje dplyr

`dplyr` operuje na nieco innej strukturze danych niż `data.frame`.
`dplyr` wykorzystuje strukturę `tibble`. Nie ma to większego znaczenia,
dopóki się nie wchodzi w szczegóły. Jeśli są problemy i musimy
koniecznie zamienić na `data.frame`, zawsze możemy zastosować funkcję
`as.data.frame`.

```{r}
library(dplyr)

tibble(kalimati)
```

Ciekawą zaletą wielu bibliotek R jest możliwość budowania całych potoków
przetwarzania danych. Polega to na tym, że to co produkuje jedna
operacja jest przekazywane do kolejnej operacji jako pierwszy argument
(w nawiasie okrągłym przed pierwszym przecinkiem). Poniżej będzie to
widoczne w przykładach. Do łączenia operacji wykorzystuje się operator
`%>%`.

`dplyr` pozwala na wywoływanie podobnych operacji jak te znane z SQL.

Jeśli zbiór danych jest zbyt rozbudowany by przeprowadzać jakąś analizę
chcemy wyodrębnić istotne w pewnym celu informacje. Aby wybrać kilka
kolumn używamy polecenia `select`. W nawiasach wymieniamy wybierane kolumny.
Co ważne nie piszemy ich w cudzysłowie.

```{r}
kalimati %>% select(Commodity, Date, Average)
```

Wykonuje to samo co

```{r}
select(kalimati, Commodity, Date, Average)
```


wybór wierszy realizuje się za pomocą `filter`

```{r}
kalimati %>% select(Commodity, Date, Average) %>% 
             filter(Date>=ymd("2015-01-01"))
```

jest tym samym co

```{r}
filter(select(kalimati, Commodity, Date, Average), Date>=ymd("2015-01-01"))
```


Jeśli chcemy się pozbyć tylko kilku kolumn to możemy użyć `!` lub `-`

```{r}
kalimati %>% select(-Unit) %>% 
             filter(Date>=ymd("2015-01-01"))
```

Pomijamy więcej kolumn i dodatkowo wyfiltrowujemy dobro

```{r}
kalimati %>% select(-c(Unit, Average)) %>% 
             filter(Date>=ymd("2015-01-01") & Commodity=="Potato White")
```

Wybierzmy więcej dóbr Sprawdźmy najpierw co mamy dostępne

```{r}
unique(kalimati$Commodity)
```

Ceny są podawane za odpowiednią ilość danego dobra

```{r}
unique(kalimati$Unit)
```

```{r}
kalimati %>% select(Unit) %>% distinct()
```


```{r}
table(kalimati$Unit)
```


```{r}
kalimati %>% select(Unit) %>% group_by(Unit) %>% summarise(count= n())
```


Aby wybrać kilka produktów posłużymy się operatorem `%in%` określającym
wartość logiczną przynależności do zbioru.

```{r}

kalimati %>% select(-c(Unit, Average)) %>% 
             filter(Commodity %in% c("Kiwi", "Lime", "Lemon", "Cabbage"))

```

Możemy dane sortować za pomocą `arrange`

```{r}

kalimati %>% select(-c(Unit, Average)) %>% 
             filter(Commodity %in% c("Kiwi", "Lime", "Lemon", "Cabbage"), 
                    Date>=as.Date("2020-01-01")) %>%
             arrange(Date)

```

Jak widać niekażdy produkt jest opisany na pełnym przedziale czasu.

```{r}
min(kalimati$Date)
max(kalimati$Date)
range(kalimati$Date)
```


Chcemy malejąco? Używamy `desc`

```{r}

kalimati %>% select(-c(Unit, Average)) %>% 
             filter(Commodity %in% c("Kiwi", "Lime", "Lemon", "Cabbage"), 
                    Date<as.Date("2020-01-01")) %>%
             arrange(desc(Date))

```

### Grupowanie i funkcje agregujące

Chcemy się dowiedzieć czegoś na temat poszcególnych dóbr.
Zagregujmy informacje podając maksymalną i minimalną wartość dla dwóch kolumn

```{r}

kalimati %>% filter(Commodity == "Kiwi") %>%
             summarise(minofmin = min(Minimum),
                       maxofmax = max(Maximum))

```

Funkcje do wykorzystania w `summarize` (lub `summarise`)

 - mean(), median() 
 - sd(), IQR(), mad() (odchylenie standardowe, przedział między kwartylami)
 - min(), max(), quantile() 
 - first(), last(), nth(), (gdy mamy odpowiednio uporządkowane dane)
 - n(), n_distinct() (zliczanie wartości w kolumnie)

Dodając grupowanie mamy dla każdego produktu.

```{r}
kalimati %>% 
             filter(Commodity %in% c("Kiwi","Lime","Lemon")) %>%
             group_by(Commodity) %>%
             summarise(minofmin = min(Minimum),
                       maxofmax = max(Maximum))

```

```{r}
kalimati %>% 
             filter(Commodity %in% c("Kiwi","Lime","Lemon")) %>%
             group_by(Commodity) %>%
             summarise(min   = min(Minimum),
                       max   = max(Maximum),
                       begin = min(Date),
                       end   = max(Date),
                       avg   = mean(Average)) 

```

dodawanie kolumn w locie `mutate`

```{r}


kalimati %>% 
             filter(Commodity %in% c("Kiwi","Lime","Lemon")) %>%
             mutate(year=year(Date)) %>%
             group_by(Commodity, year) %>%
             summarise(min   = min(Minimum),
                       max   = max(Maximum),
                       begin = min(Date),
                       end   = max(Date),
                       avg   = mean(Average)) 

```

# Zadania

1.  Proszę wybrać wiersze dotyczące poniższych dóbr: "Tomato Big(Nepali)",
    "Tomato Small(Local)","Potato Red","Potato White",
    "Onion Dry (Indian)"
```{r}
 kalimati %>% filter(Commodity %in% c('Tomato Small(Local)','Tomato Small(Local)','Potato Red','Potato White'))
```
    
2.  Za pomocą dplyr wypisz nazwy wszystkich dóbr, ale wypisując je w
    jednej kolumnie. (Należy użyć `distinct`, którego nie opisałem wyżej)
```{r}
kalimati %>% select(Commodity) %>% distinct()
```
  
3.  Dla danych z pierwszego zadania podaj Maksymalne i minimalne ceny z
    całego okresu.
```{r}
 kalimati %>% filter(Commodity %in% c('Tomato Small(Local)','Tomato Small(Local)','Potato Red','Potato White')) %>%
          summarise(minofall = min(Minimum)
                    ,maxofall = max(Maximum))
```
  
4.  Jak te statystyki wyglądają dla roku 2020? Jak to wygląda w
    poszczególnych miesiącach tego roku?
```{r}
kalimati %>% filter(Commodity %in% c('Tomato Small(Local)','Tomato Small(Local)','Potato Red','Potato White'), year(Date) == 2020) %>% group_by(year(Date),month(Date)) %>%
          summarise(minof2020 = min(Minimum),
                       maxof2020 = max(Maximum))
```
    
5.  Jak te statystyki wyglądają dla poszczególnych lat?
```{r}

kalimati %>%
          group_by(year(Date)) %>%
          summarise(minof = min(Minimum),
                       maxof = max(Maximum))
```

6.  Dokonaj podobnych analiz dla innej grupy produktów.
```{r}
# Onion Dry (Indian)				
# Carrot(Local)				
# Cabbage(Local)

group2 <- kalimati %>% filter(Commodity %in% c('Onion Dry (Indian)','Carrot(Local)','Cabbage(Local)'))

minmax_group2 <- group2 %>% summarise(minofall = min(Minimum),maxofall = max(Maximum))

year2020_group2 <- group2 %>% filter(year(Date) == 2020) %>% group_by(year(Date),month(Date)) %>%
                   summarise(minof2020 = min(Minimum),
                   maxof2020 = max(Maximum))

years_group2 <- group2 %>% group_by(year(Date)) %>%
                      summarise(minof = min(Minimum),
                                maxof = max(Maximum))

years_group2

```
