---
title: "Język R w przetwarzaniu danych - zajęcia 1"
author: "Marcin Koźniewski"
output:
  html_document:
    df_print: paged
  html_notebook: default
  pdf_document: default
---

## Plan przedmiotu

* Wprowadzenie do języka R i środowiska RStudio. 
* Przetwarzanie danych w R i data munging. 
* Praca z R w środowisku analitycznym. 
* Wizualizacja danych w R. 
* Przykład wykorzystania języka R w rozwiązaniach specjalistycznych

## Zakres zajęć:

* wczytywanie danych z różnymi opcjami
* podstawowe informacje o danych
* podstawowe przetwarzanie danych

## Kilka uwag technicznych

Tworzenie nowego notatnika:

File -> new

Problemy z otwarciem pliku Rmd (wyświetla się jako pusty):

* kodowaniem pliku: File -> Reopen with Encoding... -> UTF-8
* Jeśli nadal jest problem: Session -> Set Working Directory
 -> Choose Directory... -> [wybieramy katalog z otwieranym plikiem Rmd]


Poszukiwanie informacji na temat funkcji w Rstudio i w środowisku R

* `?funkcja`
* `??funkcja`

Poniżej widzimy wywoływany fragment kodu. W tym wypadku wywoływane jest polecenie
ograniczające liczbę wypisywanych wartości na ekran.

```{r}
options(max.print = 100)
```


# Wczytywanie danych

## Dane CSV, TSV, ...

Pliki możemy wczytywać za pomocą poleceń języka R. Dla wygody niedoświadczonych 
użytkowników możliwe jest wczytywanie plików za pomocą środowiska Rstudio w panelu
`Environment` (domyślnie usytuowanego z prawej u góry).

```{r}
schorzenia_serca <- read.csv("heart_disease.csv",)
# to jest komentarz, ignorowany przez interpreter
```

strzałka w lewo `<-` oznacza przypisanie do zmiennej, natomiast `read.csv` jest 
poleceniem wczytania danych z pliku CSV ( __comma separated values__ ).

```{r}
?read.csv
# 
# read.table(file, header = FALSE, sep = "", quote = "\"'",
#            dec = ".", numerals = c("allow.loss", "warn.loss", "no.loss"),
#            row.names, col.names, as.is = !stringsAsFactors,
#            na.strings = "NA", colClasses = NA, nrows = -1,
#            skip = 0, check.names = TRUE, fill = !blank.lines.skip,
#            strip.white = FALSE, blank.lines.skip = TRUE,
#            comment.char = "#",
#            allowEscapes = FALSE, flush = FALSE,
#            stringsAsFactors = default.stringsAsFactors(),
#            fileEncoding = "", encoding = "unknown", text, skipNul = FALSE)
# 
```

Gotowe szablony specyfikacji formatów danych tabularycznych CSV/TSV:
- *kropka* jako znak oddzielający część ułamkową liczby i *przecinek* jako separator wartości w wierszu
- *przecinek* jako znak oddzielający część ułamkową liczby i *średnik* jako separator wartości w wierszu
- *kropka* jako znak oddzielający część ułamkową liczby i *znak tabulacji(Tab)* jako separator wartości w wierszu
- *przecinek* jako znak oddzielający część ułamkową liczby i *znak tabulacji(Tab)* jako separator wartości w wierszu

```{r}
# read.csv(file, header = TRUE, sep = ",", quote = "\"",
#          dec = ".", fill = TRUE, comment.char = "", ...)
# 
# read.csv2(file, header = TRUE, sep = ";", quote = "\"",
#           dec = ",", fill = TRUE, comment.char = "", ...)
# 
# read.delim(file, header = TRUE, sep = "\t", quote = "\"",
#            dec = ".", fill = TRUE, comment.char = "", ...)
# 
# read.delim2(file, header = TRUE, sep = "\t", quote = "\"",
#             dec = ",", fill = TRUE, comment.char = "", ...)

```

Oczywiście można podawać swoje, specyficzne dla otrzymanych danych znaki.
Wczytajmy jakieś dane.

Zbadajmy zawartość - wypiszmy kilka pierwszych wierszy.

```{r}
head(schorzenia_serca)
```

Wypisanie całego zbioru w notatniku może być czasem uciążliwe, ale w Rstudio 
powinno wyświetlać się przystępnie.

```{r}
schorzenia_serca
```

W Rstudio wyświetlenie danych w karcie
```{r}
View(schorzenia_serca)
```

## Pliki Excel

Potrzebne jest załadowanie biblioteki `xlsx`. W razie potrzeb instalujemy
bibliotekę za pomocą `install.packages("xlsx")`. Można to też zrobić w panelu
`Packages` po prawej stronie na dole okna RStudio.

```{r}
library(xlsx)
heart_disease_xlsx <- read.xlsx("heart_disease.xlsx",1, startRow = 3)

```

Jest możliwość skorzystania z Rstudio.

# Co udało się nam wczytać? Wydobywanie informacji zbiorczych

Podsumowanie danych w formie podstawowych statystyk opisowych
```{r}
summary(schorzenia_serca)
```

Nazwy kolumn
```{r}
colnames(schorzenia_serca)
```

Możemy je modyfikować przypisując wektor ciągów znaków. Najpierw zbudujmy
wektor ciągów znaków za pomocą `c()`.

```{r}
c("Gender",          "age",             "education",       "currentSmoker",   "cigsPerDay",      "BPMeds",          "prevalentStroke",
 "prevalentHyp",    "diabetes",        "totChol",         "sysBP",           "diaBP",           "BMI",             "heartRate",      
 "glucose",         "Heart_.stroke"  )
```

teraz je przypisujemy zmienione nieznacznie ciągi znaków
```{r}
colnames(schorzenia_serca) <-
        c(
                "Gender",
                "Age",
                "Education",
                "CurrentSmoker",
                "CigsPerDay",
                "BPMeds",
                "PrevalentStroke",
                "PrevalentHyp",
                "Diabetes",
                "TotChol",
                "SysBP",
                "DiaBP",
                "BMI",
                "HeartRate",
                "Glucose",
                "HeartStroke"
        )

schorzenia_serca
```

Aby uzyskać liczbę wierszy możemy skorzystać z polecenia `nrow`
```{r}
nrow(schorzenia_serca)
```

Podobnie dla kolumn `ncol`
```{r}
ncol(schorzenia_serca)
```

Dane mogą mieć też zdefiniowany swój indeks (ale przeważnie jest to po prostu 
numeracja wierszy od wartości 1)
```{r}
row.names(schorzenia_serca)
```


Wypisanie wskazanej liczby wierszy od góry
```{r}
head(schorzenia_serca, n=3)
```
i od końca
```{r}
tail(schorzenia_serca, n=3)
```




Odwołania do poszczególnych kolumn. Żeby nie zasypać informacjami notatnika 
wypiszemy tylko trochę pierwszych wartości z wybranej kolumny `Gender`
(indeksowanie zakresem indeksów)
```{r}
#schorzenia_serca$Gender
schorzenia_serca$Gender[1:20]
```

Znak `$` jest znakiem dostępu do pól w obiektach języka R. W przypadku tabel danych
umożliwia dostęp do kolumn. Podanie w nawiasie wartości `1:20` oznacza wskazanie
zakresu indeksów - które wartości mają być wybrane.

W wypisanym wyniku `Levels :` oznacza, że jest to kolumna z wartościami 
dyskretnymi symbolizowanymi przez skończoną liczbę wartości. W tym wypadku
`Female` i `Male`. Taki typ jest oznaczany jako `factor`. Aby sprawdzić klasę 
obiektu (lub typ podstawowy) używamy funkcji `class` lub `typeof`

```{r}
class(schorzenia_serca$Gender[1:20])
```

zakres indeksów uzyskaliśmy za pomocą `:` w rzeczywistości jest rozwijany jako 
ciąg indeksów do wektora wartości
```{r}
5:20
```

Zerknijmy na kilka pozostałych kolumn, np. `Age`
```{r}
schorzenia_serca$Age
typeof(schorzenia_serca$Age)
```
Ta kolumna przechowuje wartości typu całkowitoliczbowego `integer`.

```{r}
schorzenia_serca$SysBP
typeof(schorzenia_serca$SysBP)
```
Tutaj odnajdujemy wartości typu zmiennoprzecinkowego (ale ogólnie możemy
mówić o typie "numerycznym").

Inne popularne typy danych:
- `character` - znakowy, takie wartości przypisaliśmy nazwom kolumn
```{r}
c("text", "tekst")
typeof(c("text", "tekst"))
```
- `logical`
```{r}
c(2==2,2==4)
c(TRUE, FALSE, T, F)
typeof(c(TRUE, FALSE, T, F))
```
- `Date` - daty (nie jest podstawowy ale jest popularny :-) )
```{r}
as.Date("2022-10-20")
class(as.Date("2022-10-20"))
```
jest to format domyślny przedstawiania dat. Do tego jeszcze wrócimy.

Zapytywanie o konkretny typ danych możemy wykonać za pomocą rodziny funkcji
`is.*`
```{r}
is.numeric(schorzenia_serca$Age) #każdy `integer` jest `numeric`
is.integer(schorzenia_serca$Age)
is.character(schorzenia_serca$Age)
is.factor(schorzenia_serca$Age)
```

Pewne typy danych można łatwo zamieniać korzystając z rodziny funkcji `as.*`
```{r}
as.character(schorzenia_serca$Age[1:30])
```
jednak nie każda konwersja jest możliwa.

```{r}
as.integer("---")
```
`NA` oznacza brak wartości.

## Wyliczanie statystyk i proste operacje na kolumnach

```{r}
#suma
sum(schorzenia_serca$CigsPerDay)
sum(schorzenia_serca$CigsPerDay, na.rm = TRUE)
#średnia
mean(schorzenia_serca$CigsPerDay, na.rm = TRUE)
sum(schorzenia_serca$CigsPerDay, na.rm = TRUE)/nrow(schorzenia_serca)
# wartość najmniejsza i największa
min(schorzenia_serca$CigsPerDay, na.rm = TRUE)
max(schorzenia_serca$CigsPerDay, na.rm = TRUE)
# kwantyle (można podać wektor ułamków lub jedną warość)
quantile(schorzenia_serca$CigsPerDay, probs=c(0.01,0.25,0.5,0.75,0.99), na.rm = TRUE)
quantile(schorzenia_serca$CigsPerDay, probs=0.75, na.rm = TRUE)
```
Jeśli w zbiorze wartości jedna z wartości jest nieokreślona (brakująca) - `NA`, 
to wynik tych funkcji jest równy `NA`. Zazwyczaj te funkcje mają parametr `na.rm`, 
który umożliwia pomijanie brakujących wartości. Do brakujących wartości wrócimy.
`quantile` zwraca obiekt, który nazywamy listą nazwaną.

Wydobycie wszystkich wartości występujących w wektorze danych bez powtórzeń
```{r}
unique(schorzenia_serca$PrevalentHyp)

unique(schorzenia_serca$PrevalentStroke)
unique(schorzenia_serca$Education)
```

Można wydobyć tabelę z liczebnością poszczególnych wartości
```{r}
table(schorzenia_serca$PrevalentHyp)

table(schorzenia_serca$PrevalentStroke)
table(schorzenia_serca$Education)
table(schorzenia_serca$Education, useNA = "always")
```
Co daje nam proste zestawienia z liczebnościami wskazanych wartości.

Możemy też podawać kilka kolumn i uzyskamy analizę występowania poszczególnych
kombinacji wartości.
```{r}
table(schorzenia_serca$Education, schorzenia_serca$Gender)
```

```{r}
table(schorzenia_serca$Education, schorzenia_serca$Gender, schorzenia_serca$PrevalentHyp)
```

Powiedzmy, że informacja o wieku była zbierana 2 lata wcześniej niż część 
istotnych danych i potrzebujemy wartości wieku zaktualizować. Możemy dodać do
wszystkich wartości stałą wartość i nadpisać całą kolumnę danych.

```{r}
schorzenia_serca$Age[1:10]
```

```{r}
schorzenia_serca$Age <- schorzenia_serca$Age + 2
schorzenia_serca$Age[1:10]
```


Możemy wprowadzić kolejne kolumny przez wykonywanie obliczeń na całych kolumnach np.
```{r}
schorzenia_serca[,"AgeGroup"] <- floor(schorzenia_serca$Age/10)*10
schorzenia_serca$AgeGroup <- as.integer(schorzenia_serca$AgeGroup)
schorzenia_serca[1:5,]
```

Jeśli chcemy możemy też zmienić typ danych (w tym wypadku nie dokonujemy nadpisania)
```{r}
as.character(schorzenia_serca$AgeGroup[1:10])
as.factor(schorzenia_serca$AgeGroup)[1:10]
```

Dzięki takiemu przekształceniu możemy poznać liczebności dla grup wiekowych
```{r}
table(schorzenia_serca$AgeGroup)
```


## Podstawowe filtrowanie danych i indeksowanie tabeli danych

Przy nazwie tabeli możemy wpisać w nawiasach `[]` indeksy wierszy i kolumn,
które pomogą nam wybrać odpowiednie wartości z tabeli, np.

```{r}
schorzenia_serca[5,3]
```
jest to element tabeli w 5 wierszu i 3 kolumnie.

w miejscu indeksu kolumny możemy podać jej nazwę w cudzysłowie `""`

```{r}
schorzenia_serca[5,"Education"]
```


Efekt funkcji `head` możemy też uzyskać inaczej - podając zakres wierszy
wybierając wszystkie kolumny pozostawiając wartość wyboru kolumny jako pustą. 
```{r}
schorzenia_serca[1:4,]
```

Lub tylko z wybranej kolumny
```{r}
schorzenia_serca[1:4,"Education"]
```

Aby wyświetlić fragment tabeli z wybranymi kolumnami
```{r}
schorzenia_serca[1:10, c("Gender","Age","Education") ]
```
Możemy zmieniać ich kolejność
```{r}
schorzenia_serca[1:6, c("Gender","Education","Age") ]
```

I oczywiście zostawiając wolne miejsce przed przecinkiem wybrać całe kolumny
```{r}
schorzenia_serca[ , c("Gender","Education","Age") ]
```


Można też korzystać w wyrażenia logicznego, które generuje wektor wartości 
logicznych odpowiedniej długości.
```{r max.print=20}
schorzenia_serca$Gender=="Female"
```

Gdy takie wyrażenie wpiszemy zamiast indeksu wierszy, zostaną wybrane wiersze,
gdzie wskazany warunek jest spełniony (prawdziwy).
Wybierzmy wszystkie wiersze dotyczące kobiet.
```{r}
schorzenia_serca[schorzenia_serca$Gender=="Female", c("Gender","Age","Education") ]
```

Możemy tworzyć bardziej złożone warunki wyboru
```{r}
wyksztalconeKobiety <- schorzenia_serca[(schorzenia_serca$Gender=="Female" & schorzenia_serca$Education=="graduate"),
                      c("Gender","Age","Education","PrevalentStroke") ]
wyksztalconeKobiety
```

Taką tabelę możemy zapisać do pliku CSV lub arkusza kalkulacyjnego
```{r}
write.csv(wyksztalconeKobiety, "wyksztalconeKobiety.csv") #mozna podać pełną ścieżkę do pliku
write.xlsx(wyksztalconeKobiety, "wyksztalconeKobiety.xlsx")
```


Możliwe spójniki i modyfikatory logiczne
```{r}
TRUE & TRUE
TRUE & FALSE
FALSE & TRUE
FALSE & FALSE
```
```{r}
TRUE | TRUE
TRUE | FALSE
FALSE | TRUE
FALSE | FALSE
```

```{r}
!TRUE
!FALSE

```

Możemy dostrzec tutaj brakujące dane (`NA`).
```{r}
schorzenia_serca[45:78,]
```


Aby wskazać wiersze które mają 
w określonej kolumnie brakujące wartości skorzystamy z funkcji `is.na`

```{r}
schorzenia_serca[is.na(schorzenia_serca$Education),]
```

Żeby sprawdzić ile jest takich przypadków możemy wykonać wykonać polecenia
```{r}
nrow(schorzenia_serca[is.na(schorzenia_serca$Education),]) 
sum(is.na(schorzenia_serca$Education))
```
sumuje się wartości `TRUE` reprezentowane jako `1`

Proste usunięcie wierszy z wartościami brakującymi możemy wykonać następująco
```{r}
wszyscyZedukacją <- schorzenia_serca[!is.na(schorzenia_serca$Education),]
wszyscyZedukacją
```
Wykrzyknik zaprzeczenie wyrażenia logicznego

Możemy też przypisać 1 konkretną wartość do wybranych elementów tabeli
```{r}
schorzenia_serca$CigsPerDay[is.na(schorzenia_serca$CigsPerDay)] <- 0
```

# Zadania

1. Dodaj nowe kolumny do ramki (tabeli) danych zawierające informacje na temat 
 * kategorii pulsu serca (szerokość przedziału 10), 
 * poziomu glukozy (szerokość przedziału 10), 
 * i BMI (szerokość przedziału 5).
 (Patrz przykład z grupami wiekowymi)

2. W zbiorze danych dotyczących schorzeń serc dokonaj zestawień (polecenie `table`) 
poziomu wykształcenia, płci, palących (currentSmoker), klasy pulsu serca, 
klasy wieku względem wystąpienia  cukrzycy (diabetes)

3. Uzupełnij w dowolny sposób wszystkie brakujące wartości i wykonaj ponownie zestawienia

4. Wczytaj zbiór resortworldwide

5. Sprawdź wszystkie zmienne i wygeneruj statystyki opisowe

6. Uzupełnij ewentualne brakujące dane

7. Przygotuj kilka zestawień liczebności (przede wszystkim kraj, względem rozmiaru i oceny)

8. Odfiltruj wszystkie resorty z Europy i zapisz je do pliku
```{r}
heart_disease[,"AgeGroup"] <- floor(heart_disease$age/10)*10
heart_disease[,"GlucoseGroup"] <- floor(heart_disease$glucose/10)*10
heart_disease[,"BMIGroup"] <- floor(heart_disease$BMI/5)*5
```
```{r}
table(heart_disease$Gender,heart_disease$currentSmoker,heart_disease$heart_r_group,heart_disease$diabetes)
```

```{r}
restworldwide <- read.csv('resortworldwide.csv', header=TRUE)
summary(restworldwide)
```
```{r}
restworldwide[is.na]
```


