---
title: "Zajęcia 4"
output: html_notebook
---

# Zajęcia 4 

Dzisiejsze zajęcia poprowadzimy w trybie warsztatowym. Postaramy się wybrane 
dane publiczne.

Proszę pobrać dane geoprzestrzenne nt. województw dostępne pod linkiem:

[envirosolutions.pl - otwarte dane GIS](https://www.envirosolutions.pl/otwarte-dane.html)

Można skopiować i wkleić link:

https://www.envirosolutions.pl/otwarte-dane.html

proszę te dane wypakować w folderze z plikiem notatnika R.

Wczytajmy te dane z pomocą biblioteki sf wskazując plik wojewodztwa.shp.
Pozostałe pliki są niezbędne, ale bezpośrednio nie są wskazywane przy otwieraniu.

```{r}
library(sf)
#woj <- st_read("C:/Users/student/Desktop/zajeciaR/wojewodztwa.shp")
wojewodztwa <- st_read("wojewodztwa.shp")
```

Co nam się wczytało do obiektu sf:
```{r}
wojewodztwa
```

Jak widzmy zawiera dane związane z obrysami województw. Szczególną uwagę proszę
poświęcić na ostatnią kolumnę "geometry" - jest to specjalna kolumna w danych
geoprzestrzennych mówiąza o położeniu i kształcie opisywanego w jednym wierszu
obiektu. "MULTIPOLIGON" oznacza, że każde województwo jest opisane kilkoma (lub jednym)
wielokątem. Drugą kolumną, na którą należy zwrócić uwagę, jest kolumna 
"jpt_nazwa_". Do jednej i do drugiej kolumny możemy się odwoływać przez `$`

dla uproszczenia wybierzmy tylko te kolumny, ponieważ tylko one nam będą potrzebne.

```{r}
woj <- wojewodztwa[,c("jpt_nazwa_", "geometry")]
```


```{r}
woj$jpt_nazwa_
```

W prosty sposób wyrysujmy geometrie

```{r}
plot(woj[,"geometry"])
```

Ggplot2 pomaga nam ładniej wyrysować granice.

```{r}
library(ggplot2)
ggplot(woj) + #nowy wykres i na których danych bazujemy
  geom_sf() # dodanie geometrii to wykresu
```

Do prostywych wizualizacji danych nie będziemy potrzebować siatki i podziałki.

```{r}
ggplot(woj) +
  geom_sf() +
  theme_void() #upraszczamy wygląd
```

## Od tego miejsca zaczyna się przygotowanie pobranych danych do wizualizacji

Skoro już mamy kształwy województw, pozyskajmy jakieś dane, które są zagregowane 
po województwach.

Zdarzenia w ruchu drogowym w 2022 z podziałem na województwa

[dane.gov.pl - zdarzenia w ruchu drogowym 2022](https://dane.gov.pl/en/dataset/834,zdarzenia-w-ruchu-drogowym/resource/47302/table)

Można skopiować i wkleić link:

https://dane.gov.pl/en/dataset/834,zdarzenia-w-ruchu-drogowym/resource/47302/table

Za pomocą interfejsu Rstudio "Import Dataset" możemy właściwie wczytać dane. (demo)
W przypadku problemów ustawić kodowanie na (locale -> encoding) na
"windows-1250"

Poniżej wygenerowana przy tej okazji instrukcja wczytywania pobranych danych
(działa u mnie lokalnie, proszę importować za pomocą interfejsu Rstudio)

```{r}
library(readr)
zd <- read_delim("Zdarzenia_w_ruchu_drogowym_w_2022_r._-_podział_na_województwa.csv", 
     delim = ";", escape_double = FALSE, locale = locale(encoding = "windows-1250"), 
     trim_ws = TRUE, skip = 3)
```

```{r}
zd
```

Widzimy, że tabela posiada kolumnę województwo, którą trzeba dostosować
do danych o kształtach (pozbyć się pierwszych 5 znaków "WOJ. " i zamienić na
małe litery). S pomocą przychodzą nam narzędzia z modułu bazowego R i "stringi".

```{r}
zd$Województwo
```

```{r}
library(stringi)
stri_sub(zd$Województwo, from = 6)
```

zapisujemy to do nowej kolumny "NAZWAWOJ"
```{r}
zd[,"NAZWAWOJ"] <- stri_sub(zd$Województwo, from = 6)
```

```{r}
zd
```

Zamieniamy na małe litery
```{r}
tolower(zd$NAZWAWOJ)
```

zapisujemy do kolumny "nazwawoj"
```{r}
zd[,"nazwawoj"] <- tolower(zd$NAZWAWOJ)
```

Trzeba połączyć ramkę danych (podobnie jak się łączy tabele w SQL) z informacjami
o geometrii województw za pomoca merge

Parametry:
pierwsza ramka danych
druga ramka danych
którą kolumnę wykorzystujemy do łączenia z pierwszej ramki
którą kolumnę wykorzystujemy do łączenia z drugiej ramki

```{r}
merge(x=woj, y=zd, by.x="jpt_nazwa_", by.y="nazwawoj")
```

Zweryfikujmy krótko powstałą ramkę danych. Czy właściwe wartości w kolumnie
"jpt_nazwa_" odpowiadają właściwym wartościom w kolumnie "Województwo".

Zapiszmy wynik łączenia ramek i wykonajmy pierwszą wizualizację, korzystając już
szablonu zamieszczonego powyżej. Dla przypomnienia

```{r}
woj.dane <- merge(x=woj, y=zd, by.x="jpt_nazwa_", by.y="nazwawoj")
```


```{r}
ggplot(woj.dane) +
  geom_sf() +
  theme_void()
```

Zróbmy zatem aby wypełnienie obszarów zależało od wartości w którejś z kolumn

```{r}
woj.dane$`Liczba Wypadkow`
ggplot(woj.dane) +
  geom_sf(aes(fill=`Liczba Wypadkow`)) +
  theme_void()
```

```{r}
woj.dane$`Liczba Wypadkow`
ggplot(woj.dane) +
  geom_sf(aes(fill=`Liczba Wypadkow`)) +
  theme_void() +
  ggtitle("Liczba wypadków drogowych z podziałem na województwa")
```

## Zadanie

 Pobrać jeszcze inne dane z dane.gov.pl z podziałem na województwa, dokonać 
 ich obróbki i wizualizacji w oparciu o geometrie wykorzystane powyżej.

Można użyć wyszukiwarki i wpisać frazę "na województwa"
```{r}
library(readr)
dane_rej <- read_delim('Pojazdy_wg_wojewodztw_2023.csv', delim=';', escape_double=FALSE, locale = locale(encoding = "windows-1250"), trim_ws=TRUE)
```
```{r}
dane_rej <- dane_rej[,!names(dane_rej) %in% c("listopad","grudzień")]
dane_rej$WOJEWÓDZTWO <- tolower(dane_rej$WOJEWÓDZTWO)

dane_m <- merge(x=woj, y=dane_rej, by.x="jpt_nazwa_", by.y = "WOJEWÓDZTWO")
dane_m
```
```{r}
ggplot(dane_m) +
  geom_sf(aes(fill=`styczeń`)) +
  theme_void() +
  ggtitle("Liczba rejestraji styczeń") +
  labs(fill='Liczba rejestracji')
```

