---
title: "Język R jako narzędzie wizualizacji i raportowania - zajęcia 3"
author: "Marcin Koźniewski"
output:
  html_document:
    df_print: paged
  html_notebook:
    df_print: paged
editor_options:
  markdown:
    wrap: 72
---

# Zajęcia 3

### Wizualizacja i biblioteka ggplot2

-   proste formy wizualizacji i przedstawiania danych
-   ustawianie podstawowych cech wykresów
-   źródła cech wykresu: stałe i zależne od danych
-   podwykresy

## graphics

W R wizualizować można za pomocą prostych funkcji takich jak `hist`, `plot`, 
`lines`, `boxplot`, `pairs`. Stanowią one wbudowane narzędzia do wizualizacji. 
Biblioteka ggplot2 stanowi rozbudowane i uporządkowane narzędzie, które pozwala 
na schludną i przyjemną dla oka wizualizację. Istnieje wiele rozszerzeń, 
które sprawiają, że R z innymi bibliotekami do przetwarzania danych urasta do
potężnego narzędzia do wizualizacji.

Wczytajmy znane nam już dane
```{r}
schorzenia_serca <- read.csv("heart_disease.csv")
head(schorzenia_serca)
```

Kilka prostych wizualizacji dla wektorów danych, które podajemy jako argumenty

```{r}
#plot(x,y)
plot(schorzenia_serca$sysBP, schorzenia_serca$diaBP)
```
Kółeczka można zamienić na inne znaczki lub ustawić jako punkty lub nawet nadać 
im przeźroczystość. Zmienić tytuł, podpisy pod osiami itd.

```{r}
#hist(x)
hist(schorzenia_serca$age)
```

O ile wykresy punktowe i histogramy rozumiemy do pewnego stopnia intuicyjnie.
Aby zastąpić podstawowy zestaw statystyk opisowych wykresem, możemy wykorzystać
wykres pudełkowy, który wymaga wyjaśnienia (obrazek CEZ).

Wykres pudełkowy przedstawia percentyle: 0-min, 25, 50-mediana, 75, 100-max.

```{r}
boxplot(schorzenia_serca$age)
#boxplot(CO ~ PODZIAŁ_GRUPY, data=NASZE_DANE)
boxplot(age ~ education, data=schorzenia_serca)
```

Szybki podgląd zależności w danych. (wybieram tylko część kolumn)

```{r}

pairs(schorzenia_serca[,c("age","sysBP","diaBP","BMI", "glucose")] )
```

## ggplot2

```{r}
library(ggplot2) #może wymagać instalacji
```

Zacznijmy od najprostszego wykresu

```{r}
#ggplot(RAMKA_DANYCH) + 
#  geom_*(aes(x,y))

ggplot(schorzenia_serca) + 
  geom_point(aes(sysBP, diaBP))
```

Najpierw wskazujemy zbiór danych przekazywany do ggplot. Następnie nadajemy
geometrię (w tym wypadku dane wyświetlamy jako punkty) wskazując, co mają
reprezentować współrzędne - dane z których kolumn mają być zobrazowane. Proszę
zwrócić uwagę, że piszemy nazwy kolumn bez cudzysłowów.

Widzimy, że domyślnie wykres jest schludny i nie wygląda ubogo.
Widzimy dokładne osie opisane nazwami kolumn z których pochodzą dane.
Tło wykresu stanowi delikatne szare pole z zarysowanymi prowadnicami 
na podziałkach osi. Wszystkie te elementy w łatwy sposób będzie można zmodyfikować
"dodając" modyfikatory wykresu lub różne elementy.

Zmodyfikujmy kolor wykresu. Do tego można stosować kodów szesnastkowych RGB lub
prościej - predefiniowanych kolorów, które możemy poznać z użyciem funkcji
`colors()`.


```{r}
#dodaliśmy parametr color do geom_point
ggplot(schorzenia_serca) + 
  geom_point(aes(sysBP, diaBP), color="blue")
```
Punktów jest bardzo dużo, więc możemy chcieć przytłumić intensywność koloru
przez dodanie do każdego punktu przeźroczystości. Wyrysowanie punktu w tym 
samym miejscu spowoduje intensyfikację koloru.

```{r}
#dodaliśmy parametr alpha do geom_point
ggplot(schorzenia_serca) + 
  geom_point(aes(sysBP, diaBP), color="blue", alpha=0.2)
```

Możemy też modyfikować inne parametry wyświetlanych punktów jak ich rozmiar.

```{r}
#dodaliśmy parametr size do geom_point
ggplot(schorzenia_serca) + 
  geom_point(aes(sysBP, diaBP), color="blue", alpha=0.2, size=1)
```

Zmodyfikujmy kolejne elementy wykresu: dodajmy tytuł. Jak to zrobić?
Trzeba dodać funkcję `ggtitle()`.

```{r}
#dodaliśmy element ggtitle
ggplot(schorzenia_serca) + 
  geom_point(aes(sysBP, diaBP), color="blue", alpha=0.2, size=1) +
  ggtitle("Blood pressure")
```

Chcemy zmienić etykiety osi? Proszę bardzo. `xlab()` i `ylab()`
```{r}
#dodaliśmy elementy xlab i ylab
ggplot(schorzenia_serca) + 
  geom_point(aes(sysBP, diaBP), color="blue", alpha=0.2, size=1) +
  ggtitle("Blood pressure") +
  xlab("Systolic (mm Hg)") +
  ylab("Diastolic (mm Hg)")
```

Niektórzy nie lubią tego szarego tła. Zmieńmy zatem tło wykresu ustawiając
odpowiedni theme, np. `theme_bw()`


```{r}
#dodaliśmy elementy xlab i ylab
ggplot(schorzenia_serca) + 
  geom_point(aes(sysBP, diaBP), color="blue", alpha=0.2, size=1) +
  ggtitle("Blood pressure") +
  xlab("Systolic (mm Hg)") +
  ylab("Diastolic (mm Hg)") +
  theme_bw()
```

Dlaczego arytmetyka wykresu jest użyteczna? Można zapisać wykres pod zmienną
następnie go uzupełniać tworząc różne warianty tego samego wykresu. Programiści
lubią takie możliwości "dekorowania" wykresu. Te same dane możemy w różny sposób
wyrysowywać ale też możemy przekształcać samą geometrię lub dodawać kolejne 
wyświetlane elementy.

```{r}
#dodaliśmy elementy xlab i ylab
ggplot(schorzenia_serca) + 
  geom_point(aes(sysBP, diaBP), color="blue", alpha=0.2, size=1) +
  ggtitle("Blood pressure") +
  xlab("Systolic (mm Hg)") +
  ylab("Diastolic (mm Hg)") +
  theme_bw() +
  geom_smooth(aes(sysBP, diaBP)) # dodaliśmy linię aproksymacji (wygładzającą)
```

Takich elementów geometrii możemy dodawać więcej.

Chcemy jednak aby nasze wykresy prezentowały więcej informacji niż tylko 
dwie kolumny. W poszukiwaniu zależności związanych z wartościami dyskretnymi
chcemy rozróżniać różne klasy obiektów na wykresie np. przez zakolorowanie 
ich w inny sposób.

Do tego celu stosujemy dodajemy to co ma być zależne w prezentacji danych
do parametru `mapping` - mapowania tworzonego za pomocą funkcji `aes()`

Sprawdźmy osoby, które miały atak serca

```{r}
ggplot(schorzenia_serca) + 
  geom_point(aes(x=sysBP, y=diaBP, color=Heart_.stroke),alpha=0.3, size=1) + #w tej linii!
  ggtitle("Blood pressure") +
  xlab("Systolic (mm Hg)") +
  ylab("Diastolic (mm Hg)") +
  theme_bw() 
```

PROSZĘ ZWRÓCIĆ UWAGĘ NA BRAK PARAMETRU `color` NA ZEWNĄTRZ `aes` !!!

Kilka przykładów.

```{r}
ggplot(schorzenia_serca) + 
  geom_point(aes(x=sysBP, y=diaBP, color=Gender),alpha=0.3, size=1) + #w tej linii!
  ggtitle("Blood pressure") +
  xlab("Systolic (mm Hg)") +
  ylab("Diastolic (mm Hg)") +
  theme_bw() 
```

```{r}
ggplot(schorzenia_serca) + 
  geom_point(aes(x=sysBP, y=diaBP, color=education),alpha=0.5, size=1) + #w tej linii!
  ggtitle("Blood pressure") +
  xlab("Systolic (mm Hg)") +
  ylab("Diastolic (mm Hg)") +
  theme_bw() 
```
(Eh tutaj nic nie widać...)

To samo możemy zrobić z rozmiarem punktów (im większa kropka tym większa wartość
w zadanej kolumnie), ich przeźroczystością (alpha).

## Inne wykresy niż punktowe

```{r}
ggplot(schorzenia_serca) + 
  geom_histogram(aes(x=age)) + 
  theme_bw() 
```


```{r}
ggplot(schorzenia_serca) + 
  geom_histogram(aes(x=age, color=Gender)) + 
  theme_bw() 
```

```{r}
ggplot(schorzenia_serca) + 
  geom_histogram(aes(x=age, fill=Gender)) + 
  theme_bw() 
```

słupki są jeden na drugim. Zróbmy by były obok siebie.

```{r}
ggplot(schorzenia_serca) + 
  geom_histogram(aes(x=age, fill=Gender), position="dodge") + #pozycja obok siebie
  theme_bw() 
```


Te kolory mogą być trudne w odbiorze. Do zmiany kolorystyki poszczególnych grup
wykorzystujemy rodzinę funkcji scale_

```{r}
ggplot(schorzenia_serca) + 
  geom_histogram(aes(x=age, fill=Gender), position="dodge") + 
  theme_bw() +
  scale_fill_manual(values=c("darkgreen","darkblue"))
```


Dla niektórych rozróżnianie tylko dwóch klas to może być za mało. Zatem podzielmy
wykres na podwykresy gdzie będziemy mieli różne podgrupy.

```{r}
ggplot(schorzenia_serca) + 
  geom_histogram(aes(x=age, fill=Gender), position="dodge") + 
  theme_bw() +
  scale_fill_manual(values=c("darkgreen","darkblue")) +
  facet_grid(~education)
```


```{r}
ggplot(schorzenia_serca) + 
  geom_histogram(aes(x=age, fill=Gender), position="dodge") + 
  theme_bw() +
  scale_fill_manual(values=c("darkgreen","darkblue")) +
  facet_grid(education~.) #potrzebna jest kropka
```


wykres jest za niski. Notatnik pozwala na dostosowanie wysokości obrazka

```{r fig.height=7, fig.width=7}
ggplot(schorzenia_serca) + 
  geom_histogram(aes(x=age, fill=Gender), position="dodge") + 
  theme_bw() +
  scale_fill_manual(values=c("darkgreen","darkblue")) +
  facet_grid(education~.) #potrzebna jest kropka
```

# dplyr + ggplot2

demo na żywo :-)

Zbuduję wykres poprzedzony.

# Zadanie

Wykorzystać dowolny inny zbiór danych i utworzyć wykres z dostosowanymi 
ustawieniami.
```{r}
example_data <- read.csv("kalimati_tarkari_dataset.csv")
head(example_data)
```
```{r}
ggplot(example_data[0:600,]) + 
  geom_point(aes(Commodity, Minimum, color=Date), alpha=0.5, size=1) +
  ggtitle('Tarkari dataset') + 
  xlab('Commodity') + 
  ylab('Minimum') + 
  theme_bw() +
  theme(axis.text=element_text(size=6)) +
  scale_x_discrete(guide = guide_axis(angle = 90))
```

